最高法院民事判決　　　　　　九十六年度台上字第一二二五號
上　訴　人　甲 ○ ○
　　　　　　乙○○○
　　　　　　丙 ○ ○
　　　　　　　　　　　號
　　　　　　丁 ○ ○
　　　　　　戊○○○
　　　　　　己 ○ ○
　　　　　　辛 ○ ○
　　　　　　庚 ○ ○
共　　　同
訴訟代理人　林玟岑律師
被 上訴 人　全陽建設股份有限公司
法定代理人　壬　　○
訴訟代理人　張 淑 敏律師
上列當事人間請求返還合建保證金事件，上訴人對於中華民國九
十四年十一月三十日台灣高等法院第二審判決（九十四年度上字
第一０七號），提起上訴，本院判決如下：
    主  文
原判決關於駁回上訴人甲○○之上訴及命上訴人給付暨各該訴訟
費用部分廢棄，發回台灣高等法院。
    理  由
本件被上訴人主張：上訴人甲○○、乙○○○、丙○○、丁○○
、戊○○○、己○○、庚○○（下稱甲○○等七人）及已判決確
定之第一審共同被告羅宣（下稱羅宣）於民國八十九年九月十四
日，提供其所有坐落台北市○○區○○段一小段（下同）七九三
地號、八００地號及八一四地號等三筆土地應有部分各八分之一
，而上訴人辛○○（下稱辛○○）則於同年九月八日提供其所有
坐落七九四地號土地，分別與伊簽訂合作興建大樓契約書（下稱
合建契約書），其中第十八條約定伊於簽約後一年內無法完成鄰
地整合，合建契約書作廢，上訴人及羅宣並應於七日內無息退還
收取之合建保證金（甲○○等七人各新台幣「下同」二十五萬元
，辛○○五十萬元）。嗣後伊雖極力整合鄰地，但因鄰地所有權
人未能配合，加上庚○○及羅宣將其應有部分移轉登記予第三人
王君鐸（下稱王君鐸），致鄰地迄未整合完竣，依約上訴人即應
退還上開合建保證金。又伊與甲○○另立之協議書第四條，約定
甲○○等七人及羅宣如未依約履行，甲○○應無條件返還其所受
領之土地補償款一百五十萬元。茲庚○○及羅宣將其應有部分移
轉登記予王君鐸，致鄰地迄未整合完竣，甲○○並應返還已受領
之土地補償款等情，爰依合建契約書第十八條及協議書第四條之
約定，求為命甲○○給付一百七十五萬元；乙○○○、丙○○、
丁○○、戊○○○、己○○、庚○○各給付二十五萬元；辛○○
給付五十萬元，及均自起訴狀繕本送達翌日起計付法定遲延利息
之判決。
上訴人則以：依合建契約書第一條之約定，合建範圍既以被上訴
人最終實際談妥之範圍為準，則第十八條所謂無法完成鄰地整合
之情事，即不可能發生，故該條所附解除條件係屬不能條件或未
成就。況合建契約書第十八條約定無法完成鄰地整合之解除條件
，須被上訴人依約履行其整合鄰地之義務，而無法於限期內完成
，始得謂成就，惟被上訴人就此所舉之人證，均難作為該解除條
件業已成就之認定依據。至庚○○及羅宣將其應有部分移轉登記
予王君鐸，則係依被上訴人公司之副總經理周富良（即周明良，
下稱周富良）之指示，配合合建整合所為，尚不得謂庚○○及羅
宣未按約履行。倘被上訴人因此無法完成整合，依民法第二百二
十四條之規定，亦應就周富良之故意或過失負同一責任，不得令
庚○○及羅宣負違約之責。縱認合建契約書第十八條所定之解除
條件業已成就，被上訴人並未依修改之約定解除契約，亦不得請
求伊等返還合建保證金。又被上訴人要求伊等拋棄合建範圍內之
七九０之二地號、八二一之二地號及八二六地號等三筆公有土地
優先購買權，而取得該三筆公有土地後，將伊等所有土地排除在
合建範圍之外，顯已違約，依合建契約書第十六條之約定，伊等
自得沒收合建保證金，且因此受有拋棄優先購買上開三筆公有土
地權利之損害，而使被上訴人受利益，伊等亦得執以與合建保證
金為抵銷；甲○○、庚○○另以：甲○○收取之一百五十萬元，
係其完成土地仲介之約定報酬，且其中五十萬元由周富良代表收
取，被上訴人不得請求甲○○返還；庚○○應退還之保證金二十
五萬元，則已自出賣合建土地應有部分之價金中扣除各等語置辯
。
原審將第一審所為上訴人勝訴部分之判決廢棄，改判命甲○○等
七人各給付二十五萬元本息及辛○○給付五十萬元本息，並維持
第一審所為甲○○敗訴部分之判決，駁回其上訴，係以：經查合
建契約書第一條約定擬合建之土地，其中七九一地號、七九二地
號、七九五地號、七九六地號、七九八地號、七九九地號、八０
二地號、八０六地號、八０八地號及八一三地號等十筆土地，因
所有權人提出條件太高，致被上訴人無法全部整合，業經證人即
被上訴人之職員曾國增證述屬實，而合建保證金應否返還，則以
上開擬合建之土地能否整合為準，是合建契約書約定之解除條件
應已成就。雖上訴人辯稱合建範圍應以被上訴人談妥部分為準，
但所謂實際談妥之範圍，係指土地相鄰可合建房屋而言，至無法
合建房屋之不相鄰土地，則不包括在內。辛○○與庚○○共有之
七九四地號土地及甲○○等七人與羅宣共有之七九三地號、八０
０地號、八一四地號土地，並無法單獨興建房屋，且此等土地與
被上訴人取得建造執照之土地間摻雜多筆整合未成之土地，加上
因庚○○、羅宣嗣後違約出賣其七九三地號、八００地號、八一
四地號土地應有部分予王君鐸，及庚○○就七九四地號土地未與
被上訴人簽訂合建契約書，而整合不成，自難認上訴人上開四筆
共有土地係實際談妥合建範圍內之土地。又合建契約書原規劃建
築大樓之基地有如梯形，如能全部整合完成蓋建大樓，對獲利大
有助益，衡情身為建設公司之被上訴人當無自行設限，僅將一部
分基地納入合建範圍，再藉口整合不成，要求上訴人及羅宣返還
合建保證金之理，則曾國增所為之證言尚合情理，堪予採信，上
訴人空言否認，自不足採。因此，合建契約書約定之解除條件業
已成就，依該契約書第十八條之約定，上訴人即應將其所收取之
合建保證金（甲○○等七人各二十五萬元，辛○○五十萬元）返
還被上訴人。至上訴人抗辯被上訴人應依該條修改後之約定，解
除契約，則因修改後之約定並非由上訴人及羅宣全體為之，且能
否拘束被上訴人亦有疑義，而不足採。又合建範圍內之七九０之
二地號、八二一之二地號及八二六地號等三筆公有土地，係訴外
人李澤宗及邱大全等二人購買後，被上訴人再以相當市價向彼等
購買。縱認上訴人及羅宣有拋棄此三筆公有土地之優先購買權，
但上訴人未舉證證明被上訴人有何違約之情事或上訴人受有何損
害，從而其所謂得沒收合建保證金或為抵銷之抗辯，亦不可採。
次查庚○○及羅宣與被上訴人簽訂合建契約書後，將七九三地號
、八００地號及八一四地號等三筆土地其應有部分出賣予王君鐸
，顯已違反合建契約書第四條之約定。雖庚○○及羅宣辯稱其係
為配合被上訴人之合建整合，依其公司副總經理或使用人、代理
人周富良之指示所為，但周富良並非被上訴人之員工，而係合建
契約之仲介人，有被上訴人支付扣繳稅額後佣金九十萬元予周富
良之支票可稽。至周富良對外使用之名片，其中一種款式記載全
陽機構及廣大興業股份有限公司，非即等同被上訴人或與被上訴
人為二獨立不同公司，且印有與曾國增相同之電話及分機，亦與
二人不可能同用一分機之常情有違，復未與曾國增及薛宗仁使用
之名片印有久和營造工程股份有限公司字樣，另二種款式則與被
上訴人無關，自不得據以認定周富良為被上訴人之副總經理。周
富良出示之名片究為何種款式，曾國增及薛宗仁並不知悉，亦難
以彼等在場未予否認，而謂周富良係被上訴人之員工。又合建契
約書均由曾國增代理被上訴人簽訂，周富良並未全程參與締約過
程，業經曾國增證述在卷，且觀之周富良未參與被上訴人與地主
陳木金、李澤宗簽訂合建契約書過程即明，此外庚○○及羅宣復
未能舉證證明被上訴人委任周富良整合擬合建之土地，加上周富
良非受被上訴人之選任、監督及指揮，亦非為被上訴人履行債務
之人，周富良應非被上訴人之使用人或代理人。另證人林寶鳳所
為之證詞，或與事實不符而不足採信，或不得據以為庚○○有利
之認定。準此，庚○○及羅宣既已違約，依協議書第四條之約定
，甲○○自應返還依該協議書所收土地補償款一百五十萬元。綜
上所述，被上訴人依合建契約書第十八條及協議書第四條之約定
，請求甲○○給付一百七十五萬元；乙○○○、丙○○、丁○○
、戊○○○、己○○、庚○○各給付二十五萬元；辛○○給付五
十萬元，及均自起訴狀繕本送達翌日起算之法定遲延利息，即非
無據，應予准許等詞，為其判斷之基礎。
惟查周富良對外使用之名片與被上訴人法定代理人壬○之名片（
一審第一卷七八頁），其設計、字體及印刷似出於同一印刷鋼板
印製而成，並均印有全陽機構、廣大興業股份有限公司及全陽建
設等字樣暨同一商標。且所印上開字樣及商標並與合建契約書封
面相符（見原審第二卷一二二、一六五頁），由是以觀，周富良
是否非屬被上訴人之員工或使用人、代理人，自有再推求之餘地
。況原審認定係屬被上訴人員工之曾國增，其名片與周富良之名
片同無全陽建設股份有限公司之字樣。而被上訴人法定代理人壬
○之名片則與周富良之名片均無久和營造工程股份有限公司之字
樣，故能否以周富良之名片無全陽建設股份有限公司及久和營造
工程股份有限公司之字樣，即謂周富良非屬被上訴人之員工或使
用人、代理人，亦有疑義。倘周富良為被上訴人之員工或使用人
、代理人，且庚○○及羅宣係為配合被上訴人之合建整合，依周
富良之指示將七九三地號、八００地號及八一四地號等三筆土地
其應有部分出賣予王君鐸，亦屬真實，則依民法第二百二十四條
之規定，甲○○及庚○○所辯：庚○○及羅宣並無未按約履行之
情事，或已自出賣合建土地應有部分之價金中扣除合建保證金各
節，似非全不足採。又合建範圍內之七九０之二地號、八二一之
二地號及八二六地號等三筆公有土地，若須符合一定條件者始得
購買，則上訴人依約拋棄該三筆公有土地之優先購買權，先由其
他優先購買人李澤宗、邱大全向財政部國有財產局、台北市七星
農田水利會買受，再移轉登記予被上訴人而列入台北市政府工務
局九十二年建字第一一四號建造執照之基地範圍內，被上訴人似
有無法律上之原因而受利益，致上訴人受損害之情事。乃原審未
詳予審究，遽以前揭理由，而為上訴人不利之判斷，自嫌速斷。
上訴論旨，指摘於其不利部分之原判決為不當，求予廢棄，非無
理由。
據上論結，本件上訴為有理由。依民事訴訟法第四百七十七條第
一項、第四百七十八條第二項，判決如主文。
中　　華　　民　　國　九十六　年　　五　　月　三十一　日
                      最高法院民事第六庭
                          審判長法官  許　朝　雄
                                法官  謝　正　勝
                                法官  鄭　玉　山
                                法官  吳　麗　女
                                法官  袁　靜　文
      本件正本證明與原本無異
                                      書  記  官
中　　華　　民　　國　九十六　年　　六　　月　 十二 　日
                                                      Ｑ
